【裁判字號】    98,易,3
【裁判日期】    980730
【裁判案由】    侵占
【裁判全文】
臺灣高雄地方法院刑事判決                 98年度易字第3號
公  訴  人  臺灣高雄地方法院檢察署檢察官
被      告  丙○○
            丁○○
上列被告因侵占案件，經檢察官提起公訴（97年度偵字第21108
號、第21110 號），本院判決如下：
    主  文
丙○○共同犯侵占罪，處有期徒刑壹年貳月。
丁○○共同犯侵占罪，處有期徒刑貳年。
    事  實
一、丙○○與丁○○前為夫妻（業於民國97年2 月13日離婚），
    丙○○為甲○○之姪女，甲○○於96年10月間因遭其夫施以
    家庭暴力而離家，暫住丙○○所經營位於高雄市○○區○○
    街44號之美髮店內，而甲○○恐如離婚將受有名下財產遭受
    剩餘財產分配之不利益，遂經由丙○○與丁○○之協助，將
    現有之財產集中並變現為新臺幣（下同）300 萬元，並與丙○○商議，欲將該款項暫交付丙○○保管，丙○○並將此事
    告知其夫丁○○。適甲○○見美商花旗銀行股份有限公司（
    下稱花旗銀行）有高倍活期存款之方案，即與丙○○商定於
    96年12月3 日以丙○○之名義在花旗銀行高雄分行設立帳號
    0000000000號活期存款帳戶及帳號0000000000號高利活期存
    款帳戶，甲○○並於96年12月11日將其所有之現金300 萬元
    存入前述之0000000000號活期存款帳戶，嗣發現匯入之帳戶
    有誤，再於96年12月14日將該300 萬元轉匯入上述之000000
    0000號高利活期存款帳戶。而丁○○因自身積欠賭債，見甲○○有上開資力，向甲○○商借其中50萬元以清償賭債遭拒
    ，竟起貪念，要求丙○○將上開300 萬元全數取出花用，丙○○基於夫妻情誼而應允，二人遂基於意圖為自己不法所有
    之犯意聯絡，共同於96年12月28日前往花旗銀行高雄分行，
    將上開300 萬元之其中250 萬元轉匯至丙○○設立於聯邦商
    業銀行（下稱聯邦銀行）苓雅分行帳號000000000000號帳戶
    內，並以提款卡提領其餘之50萬元，以此方式共同侵占甲○○所有之300 萬元。丙○○、丁○○得手後，丙○○將其中
    約70至80萬元用以裝潢上述其經營之美髮店，剩餘款項均由
    丁○○花用殆盡。嗣甲○○與其夫復合，要求丙○○匯還上
    開300 萬元，丙○○（起訴書誤載為甲○○，業據檢察官當
    庭更正）拒不返還，甲○○起疑，去電花旗銀行高雄分行詢
    問，始知上情。
二、案經甲○○訴請臺灣高雄地方法院檢察署檢察官偵查起訴。
    理  由
一、證據能力方面：
(一)證人即共同被告丙○○於檢察事務官詢問時之陳述，對於被
    告丁○○而言，無證據能力：
    按被告以外之人於審判外之言詞或書面陳述，除法律有規定
    者外，不得作為證據；被告以外之人於檢察事務官、司法警
    察官或司法警察調查中所為之陳述，與審判中不符時，其先
    前之陳述具有較可信之特別情況，且為證明犯罪事實存否所
    必要者，得為證據，刑事訴訟法第159 條第1 項、第159 條
    之2 分別定有明文。本件被告丁○○先前之選任辯護人（嗣
    後解除委任）抗辯共同被告丙○○於警詢（本件並無丙○○
    之警詢筆錄，辯護人此部分之抗辯容有誤會）、檢察事務官
    詢問時之陳述無證據能力。經查，證人即共同被告丙○○分
    別於97年5 月16日、30日、97年6 月13日接受檢察事務官詢
    問時所為之陳述（見臺灣高雄地方法院檢察署97年度他字第
    4058號卷第11至12頁、97年度他字第3405號卷《下稱他字卷
    》第17至19、31至32、71至72頁），對被告丁○○而言，均
    屬於被告丁○○以外之人於審判外之陳述，係傳聞證據，本
    無證據能力，而共同被告丙○○上開於檢察事務官詢問時所
    為之陳述，與其於本院審理中之證述，就本案重要案情並無
    何明顯相異矛盾之處，且自卷內證據資料觀之，共同被告丙○○於檢察事務官詢問時之陳述亦無何具有較可信之特別情
    況，自不符刑事訴訟法第159 條之2 傳聞例外之規定，被告
    丁○○先前之選任辯護人既於本院審理時爭執共同被告丙○○上開於檢察事務官詢問時之陳述無證據能力，依前開說明
    ，共同被告丙○○上開審判外之陳述，不得作為認定被告丁○○有無為本案犯罪事實之證據。
(二)其他不爭執之供述證據與非供述證據，均有證據能力：
    按被告以外之人於審判外之陳述，雖不符刑事訴訟法第159
    條之1 至第159 條之4 之規定，而經當事人於審判程式同意
    作為證據，法院審酌該言詞陳述或書面陳述作成時之情況，
    認為適當者，亦得為證據；當事人、代理人或辯護人於法院
    調查證據時，知有刑事訴訟法第159 條第1 項不得為證據之
    情形，而未於言詞辯論終結前聲明異議者，視為有前項之同
    意，刑事訴訟法第159 條之5 定有明文。本件除上開共同被
    告丙○○於檢察事務官詢問時所為之陳述，對於被告丁○○
    而言無證據能力外，以下所引用之證據，均經本院依法踐行
    調查證據程式，公訴人、被告丙○○、丁○○（及其先前之
    選任辯護人）俱不爭執各該證據之證據能力，且迄至本院言
    詞辯論終結前，未就上開證據之證據能力聲明異議，復查無
    依法應排除其證據能力之情形，本院審酌上開證據之形式及
    取得之過程並無瑕疵、與待證事實具有關連性等情況，認為
    適當，揆諸前揭規定，認上開證據俱有證據能力，均得為本
    案之證據。
二、訊據被告丙○○對上開事實坦承不諱，而被告丁○○固坦承
    有陪被告丙○○一同至花旗銀行之事實，惟矢口否認有何侵
    占之犯行，辯稱：伊是基於夫妻情誼才陪丙○○到花旗銀行
    ，伊只有在銀行房間外面等，對於丙○○在房間內與銀行專
    員辦理的事情都不知情，伊不知道告訴人甲○○有無將錢交
    給丙○○保管，也沒有用掉告訴人的錢，伊雖然曾向告訴人
    借過100 萬元，但遭拒後就沒有再向告訴人借過錢云云。被
    告丁○○先前之選任辯護人在解除委任前，除引用被告丁○○前開辯解外，另以：被告丁○○與第三人乙○○外遇生子
    一事，於96年11月間遭被告丙○○發現，丙○○與丁○○為
    此事爭吵不休，感情生變，直至97年2 月13日二人協議離婚
    ，丙○○於此情形下，自不可能將告訴人所有之上開款項均
    提領交由被告丁○○賭博花用，顯見丙○○所述對於被告丁○○不利部分，均挾怨報復、推卸自身刑責之詞，不足採信
    云云，為被告丁○○辯護。經查：
(一)上開犯罪事實，業據被告丙○○坦承不諱，並經證人即花旗
    銀行高雄分行理財專員周秉融於偵訊中證稱：告訴人於96年
    12月間來電洽詢高利活存之活動，伊與另一位同事依約至高
    雄市○○街44號拜訪告訴人，抵達時，告訴人與被告丙○○
    都在場，伊同時對告訴人與被告丙○○解說優惠活動，並詢
    問是何人要開戶，告訴人與被告丙○○當場討論後，丙○○
    表示要開戶，伊就幫丙○○完成開戶動作等語（見他字3405
    號卷第16頁）；證人即告訴人分別於偵訊及本院審理中證稱
    ：伊當時被家暴，怕所存的錢將來會被分配，決定把300 萬
    元託丙○○保管，伊看見花旗銀行定存半年高倍利率的廣告
    ，心想半年後保護令應該核發下來了，等婚姻官司結束就把
    錢拿回來買房子，所以伊將300 萬元存到以丙○○名義開設
    的花旗銀行0000000000號活期存款帳戶裡，但花旗銀行專員
    周秉融來電說伊存錯帳戶，伊有去更正，改存入以丙○○名
    義開設之帳號0000000000號高利活期存款帳戶，而丁○○知
    道伊把300 萬元存入丙○○在花旗銀行帳戶後，曾向伊開口
    借50萬元，說要去合夥經營賭場，伊拒絕了，事後並將此事
    告訴丙○○，後來伊於96年12月27日催促丙○○歸還上開30
    0 萬元，但丙○○一直推託，伊忍不住了，於97年1 月2 日
    搭車前往丙○○、丁○○之住處，但該處大樓管理員說丁○○交代不見任何人，特別是伊，伊向管理員表示是與丙○○
    有約，並非與丁○○有約，管理員才讓伊上樓，但伊上樓後
    無論怎麼敲門、打電話，丙○○、丁○○都不開門，伊去電
    詢問花旗銀行專員周秉融，才知道錢已被轉走，但周秉融表
    示礙於法令規定，不能告知伊錢轉到何處，丁○○於當天傍
    晚有去丙○○經營的美髮店內找伊，伊剛好出去買東西，店
    內員工戊○打電話給伊說丁○○叫伊回店裡，之後丁○○載
    伊去一間咖啡廳，威脅伊馬上回家，不准繼續住在美髮店裡
    ，怕伊將此事告訴店裡員工，害美髮店經營不下去，還說錢
    既然存在丙○○戶頭內，就是丁○○與丙○○的錢，此事均
    由丁○○處理，丁○○說了就算數，丙○○不會見伊，也不
    會接伊的電話，談完後，丁○○執意載伊回美髮店，看著伊
    離開美髮店後，丁○○才離開等語（見他字卷第17、31頁、
    本院98年度易字第3 號卷《下稱易字卷》卷一第78至80頁）
    ；證人即共同被告丙○○則於本院審理中供稱：當時告訴人
    要離婚，怕財產有問題，丁○○有跟伊一起去新竹找告訴人
    很多趟，幫告訴人處理車子、股票等財產變現的問題，伊有
    告訴丁○○告訴人於96年12月11日把300 萬元匯款至伊設立
    之帳戶內一事，所以丁○○一開始就知道告訴人寄放款項這
    件事，後來丁○○想向告訴人借這筆錢，告訴人不同意，丁○○就叫伊把告訴人的錢領出來用，丁○○陪伊於96年12月
    28日一起到花旗銀行，把其中250 萬元轉帳到伊所有聯邦銀
    行的帳戶內，另外50萬元提領現金，丁○○知道轉帳及提領
    現金一事沒有經過告訴人的同意，丁○○之所以陪伊一起去
    花旗銀行辦理轉帳、提款，是因為丁○○要用這筆錢，告訴
    人知道伊把錢轉走後有去伊位於高雄市○○○○街97號3 樓
    的家中找伊與丁○○，但丁○○說告訴人知道伊把錢轉走，
    一定會無法接受，叫伊不要開門，等告訴人冷靜下來再說，
    後來丁○○有去伊開的美容店裡找當時住在該處的告訴人去
    咖啡廳談這件事，但伊不在場，所以不知道談話內容，告訴
    人的300 萬元中，伊大概使用了70、80萬元作美髮店的裝潢
    ，其他的錢都是伊陸續提領出來給丁○○拿去用，伊印象較
    深的有二筆金額較大，是伊到銀行臨櫃提領，其中一筆是伊
    美髮店於前年辦尾牙的前一天，丁○○賭博輸了70萬元，所
    以隔天起床後就叫伊去領70萬元，伊領回來後放在美髮店裡
    ，丁○○從家中來伊店裡拿，店內的人都有看到，另外一筆
    好像也是幾十萬元，也是為了賭債，其他的都是陸續用提款
    卡提領，每次約十幾萬元等語（見本院97年度審易字第1905
    號卷《下稱審易卷》第45頁反面、易字卷一第68至77頁）；
    證人即受僱於丙○○開設美髮店之員工戊○於本院審理中證
    稱：伊在丙○○經營的美髮店任職已2 年，丁○○平常在店
    裡就會說賭場的事，上一次吃尾牙時，伊有看到丙○○拿70
    萬元給丁○○，也有聽到此筆錢是要拿到賭場用的，97年1
    月間，有一次告訴人在店裡等丁○○，丁○○直到晚上才出
    現，並載告訴人出去等語（見易字卷一第88至91頁），核上
    開證人所述情節均大致相符，復有臺灣新竹地方法院96年度
    暫家護字第610 號民事暫時保護令影本、郵政跨行匯款申請
    書、花旗銀行轉帳單、花旗銀行高雄分行97年6 月4 日（97
    ）政查字第16735 號函所附綜合開戶申請書、高利活存帳號
    設立申請書、開戶人丙○○之照片、戶口名簿、身分證影本
    、綜合月結單即帳戶往來明細、被告丙○○以0000-000000
    號行動電話傳送簡訊予告訴人之短訊息清單、聯邦銀行97年
    9 月26日97聯苓雅字第970301號函所附客戶資料索引查詢單
    、未登摺帳項查詢清單即帳戶明細表、花旗銀行高雄分行97
    年12月10日（97）政查字第18724 號函所附匯出匯款查詢明
    細表各1 份在卷可稽（見他字卷第5 至9 、43至59、79、81
    頁、審易卷第32至41、72至73頁），則被告丙○○、丁○○
    共同侵占告訴人委託丙○○保管之300 萬元之事實，堪可認
    定。
(二)被告丁○○及其先前之選任辯護人固以前揭情詞置辯，惟自
    上開被告丙○○於聯邦銀行設立之000000000000號帳戶交易
    明細觀之，被告丙○○於96年12月28日跨行匯入250 萬元後
    ，自97年1 月4 日起至同年2 月4 日止，曾分別提領2 萬元
    至15萬元不等之金額，其中於97年1 月23日提領70萬元，另
    於97年2 月1 日提領85萬元，在約1 個半月間，提領金額逾
    215 萬元，該帳戶款項進出情形與被告丙○○上開就其將告
    訴人所有之上開300 萬元自花旗銀行0000000000號高利活期
    存款帳戶，轉匯至聯邦銀行000000000000號帳戶後陸續提領
    款項之情形，甚為相符，已堪認被告丙○○、戊○上開所述
    屬實。且綜觀全卷，證人戊○與被告丁○○並無何糾紛過節
    ，自無甘冒偽證罪處罰之風險，任意誣陷被告丁○○，況證
    人戊○既受僱於被告丙○○所經營之美髮店，而丁○○與丙○○於案發當時為夫妻，則證人戊○平素應常與丙○○、丁○○有所接觸，則其證稱：丁○○平常在店裡就會說賭場的
    事，有看見丙○○拿70萬元給丁○○，聽見此筆款項要拿到
    賭場使用等語，並無何違背常理之處，亦徵證人戊○上開證
    述為可採。準此，被告丁○○辯稱：伊對告訴人寄放300 萬
    元一事不知情，也從未使用告訴人的錢云云，顯係狡辯卸責
    之詞，洵不足採。
(三)又被告丁○○與丙○○於95年9 月18日結婚，嗣於97年2 月
    13日協議離婚乙節，有高雄市鼓山區戶政事務所98年2 月9
    日高市鼓戶字第0980000631號函所附戶籍謄本2 紙附卷可參
    （見易字卷一第27至29頁）。又被告丁○○與丙○○婚姻關
    係存續期間，被告丁○○另與第三人乙○○、己○○交往，
    其中乙○○更為丁○○懷孕生子，被告丁○○不忠一事為被
    告丙○○所知悉等情，為被告丁○○所不否認，並據證人乙○○於本院審理中證稱：伊與丁○○是男女朋友，伊曾於96
    年10月間與丙○○約在泡沫紅茶店談伊懷孕的事情，當時沒
    有吵架，但丙○○態度不很好，叫伊把胎兒拿掉等語（見易
    字卷一第83至84頁）；證人己○○於本院審理中證稱：伊於
    96年底時即告訴人住在丙○○店裡的期間，有與被告丁○○
    交往，後來遭被告丙○○發現就分手了等語（見易字卷一第
    85至87頁），固堪認定。惟證人即共同被告丙○○亦陳稱：
    伊在本件案發前半年就知道丁○○有外遇，每次知道就會與
    丁○○爭吵，但那時覺得很愛丁○○，所以吵個1 、2 天就
    好了，每次都原諒丁○○，伊現在不會對丁○○懷恨在心，
    伊與丁○○離婚後，丁○○還有好幾次去伊經營的美髮店剪
    頭髮，而且伊與丁○○離婚前半個月分居，在分居期間，丁○○要向華南銀行貸款買車，伊還幫丁○○當貸款之保證人
    等語（見易字卷一第72、75、77頁），參以被告丁○○亦自
    承：伊目前使用的車號6198-XL 號汽車登記在伊母親蔡桂枝
    名下，是伊以蔡桂枝名義向華南銀行全額貸款買的，伊根本
    沒有錢，如果沒有丙○○擔任貸款之保證人，根本買不了這
    部車等語（見易字卷一第46頁），復有華南商業銀行龍江分
    行98年3 月16日華龍放第30號函及所附汽車貸款申請書及調
    查表、同意書、撥款授權書本票、授權書、高雄市監理處動
    產擔保交易登記證明書、貸款暨動產抵押契約書影本各1 份
    在卷可稽（見易字卷二第34至43頁），被告丙○○既於本案
    發生前半年即知悉被告丁○○有外遇對象一事，且在與被告
    丁○○離婚前夕，仍願意為被告丁○○以其母蔡桂枝名義向
    華南銀行所借貸款項擔任保證人，堪認其仍惦念與被告丁○○之夫妻情誼，並未因被告丁○○曾對其不忠而懷恨在心，
    至為顯然。且被告丙○○於本件偵查及本院審理期間均坦承
    犯行，並無何試圖推卸自身刑責之舉，是被告丁○○先前之
    選任辯護人為被告丁○○辯稱：被告丙○○所述對於被告丁○○不利部分，均挾怨報復、推卸自身刑責之詞云云，顯與
    事實不符，不足採為對被告丁○○有利之認定。
(四)綜上，被告丙○○上開任意性自白與事實相符；被告丁○○
    前開所辯各節，核均屬臨訟圖卸飾詞，無可採信，被告丁○○先前之選任辯護人所為之辯護，不足為被告丁○○有利之
    認定。本件事證明確，被告丙○○、丁○○犯行均堪以認定
    ，應予依法論科。
三、論罪科刑：
    核被告丙○○、丁○○所為，均係犯刑法第335 條第1 項侵
    占罪。被告丙○○、丁○○間，有犯意聯絡及行為分擔，應
    論以共同正犯。爰審酌被告丙○○為告訴人之姪女，深受告
    訴人信任並受託保管告訴人之積蓄，竟為協助被告丁○○解
    決賭債問題及裝潢自己經營之美髮店而辜負告訴人之託付，
    與被告丁○○共同侵占告訴人之財物，而被告丁○○見告訴
    人頗有資力，竟起貪念，要求被告丙○○將告訴人委託保管
    之款項全數取出供己花用，侵害告訴人之財產法益，犯罪情
    節及所生危害非輕，被告丙○○坦承犯行，雖於偵查及本院
    審理中均陳稱願賠償告訴人之損失，惟自案發至今，已逾年
    餘，仍未賠償告訴人分毫，被告丁○○事前提議侵占，得手
    後復將告訴人所有之大半款項花用殆盡，為本件犯罪始作俑
    者，事後不僅未賠償告訴人之損失，更飾詞狡辯，否認犯行
    ，態度惡劣；衡以被告丙○○於此之前並無犯罪紀錄，而被
    告丁○○於5 年內未曾受有期徒刑以上刑之宣告，有臺灣高
    等法院被告前案紀錄表2 份在卷可按，素行尚可，及其二人
    犯罪動機、智識程度、生活狀況、與告訴人之關係等一切情
    狀，分別論處如主文所示之刑，以示儆懲。
四、又被告丙○○、丁○○所為上開犯行之犯罪時間在96年4 月
    24日以後，不符中華民國96年罪犯減刑條例之規定，併此敘
    明。
據上論斷，應依刑事訴訟法第299 條第1 項前段，刑法第28條、
第335 條第1 項，刑法施行法第1 條之1 ，判決如主文。
本案經檢察官陳彥竹到庭執行職務。
中    華    民    國    98    年    7     月    30    日
                  刑事第十七庭  審判長法  官  陳建和
                                      法  官  黃宣撫
                                      法  官  毛妍懿
以上正本證明與原本無異。
如不服本判決應於收受送達後10日內向本院提出上訴書狀，並應
敘述具體理由；如未敘述上訴理由者，應於上訴期間屆滿後20日
內向本院補提理由書（均須按他造當事人之人數附繕本）「切勿
逕送上級法院」。
中    華    民    國    98    年    7     月    31    日
                                      書記官  林晏光
附錄本判決論罪科刑法條：
中華民國刑法第335條第1項
（普通侵占罪）
意圖為自己或第三人不法之所有，而侵占自己持有他人之物者，
處5 年以下有期徒刑、拘役或科或併科1 千元以下罰金。


司法院資訊處製作；財團法人民間司法改革基金會備份。
